【裁判字號】    90,重上更(三),217
【裁判日期】    920815
【裁判案由】    偽造有價證券等
【裁判全文】
臺灣高等法院刑事判決                          九十年度重上更(三)字第二一七號
    上  訴  人
    即  被  告
    被      告  戊○○
    選任辯護人  詹春奇律師
右上訴人因偽造有價證券等案件，不服臺灣板橋地方法院八十三年度訴字第二七０六
號，中華民國八十四年七月二十六日第一審判決（起訴案號：臺灣板橋地方法院檢察
署八十三年度偵緝字第二八二號），經本院前審判決後，被告不服提起上訴，經最高
法院撤銷發回，本院更為判決如左：
    主  文
原判決撤銷。
戊○○連續意圖供行使之用，而偽造有價證券，處有期徒刑肆年。
如附表所示之物品均沒收。
    事  實
一、戊○○於民國八十一年間原住於台北縣新莊市○○街四十八號五樓，竟意圖為自
    己不法之所有，於同年三月七日上午日間某時，無故侵入其鄰居即同市○○街四
    十八號四樓丙○○之住處（無故侵入住宅部份已逾六個月之告訴期間；故不另為
    不受理判決之諭知，理由詳後述），竊取丙○○所有台北區中小企業銀行中港分
    行（案發後業已更名為台北國際商業銀行中港分行）帳號一三五０四─一號之支
    票號碼為ＰＵ0000000號與ＰＵ0000000號之空白支票二張；並意
    圖供行使之用，盜蓋丙○○所有在該銀行之印鑑章於前開之二紙空白支票發票人
    欄上；隨後戊○○基於意圖供行使之用偽造有價證券與行使偽造私文書之概括犯
    意，先於八十二年十月中旬某日下午三時許，在台北縣新莊市○○路四一九巷十
    五號五樓其不知情之妻舅甲○○住處，冒名甲○○，電告經營民間放款之丁○○
    ，佯稱欲借款新台幣（下同）十二萬五千元，願以支票號碼ＰＵ0000000
    號支票一紙質押供借款擔保等語，並在該支票上偽填發票日八十二年十月二十五
    日、金額十二萬五千元，並偽簽甲○○簽名（署押）一枚於支票背面以為背書，
    而偽造有價證券及偽造私文書，均足以生損害於丙○○及甲○○。嗣經丁○○向
    付款人台北區中小企業銀行中港分行查詢支票發票人丙○○之票信良好後，旋即
    攜帶上開款項至甲○○前揭住處，戊○○乃出示甲○○之地價稅單、戶口名簿影
    本予丁○○，並行使交付上開偽造之支票及偽造甲○○支票背書之私文書予丁○○以資取信，致不知情之丁○○誤認欲持票借錢之戊○○即為甲○○，因而交付
    戊○○款項十二萬元（已先預扣利息五千元）。
二、戊○○復於八十二年十月二十六日下午三、四時許前，承前意圖供行使之用，而
    偽造有價證券與行使偽造私文書之同一犯意，復以同上手法，在其不知情之妻舅
    甲○○住處，冒名甲○○，電告經營民間放款之乙○○，佯稱欲借款十五萬五千
    元，願以支票號碼ＰＵ0000000號支票一紙質押供借款擔保等語，並於該
    支票上偽填發票日八十二年十一月八日、金額十五萬五千元及偽簽甲○○之簽名
    （署押）一枚於支票背面以為背書，而偽造有價證券及偽造私文書，均足以生損
    害於丙○○及甲○○；嗣經乙○○亦向前開台北區中小企業銀行中港分行查詢支
    票發票人丙○○之票信良好後，旋即於同（二十六）日下午三、四時許攜帶現款
    至甲○○上開住處；戊○○為取信於乙○○，又冒用甲○○之名義，當場偽造發
    票日為八十二年十月二十六日，到期日八十二年十一月八日，金額十五萬五千元
    之本票一紙，並偽簽甲○○之簽名一枚及指紋三枚於該本票上（指紋二枚於發票
    人欄，另一枚於金額上），而偽造有價證券；並冒用甲○○名義當場偽簽甲○○
    之簽名及指紋各一枚於切結書上，內容略以：立切結書人甲○○因急用特向友人
    ××先生借款新台幣壹拾伍萬伍仟元整，雙方言明以月息兩分，並定於民國８２
    年１１月８日完全償還，屆時本人絕無任何託詞延期，如到期無法償還，本人同
    意將公司、店及家內所有動產物品，任憑債權人××先生拍賣處理等語（該切結
    書立書人欄上有「甲○○」之簽名及指紋，地址：新莊市○○路４１９巷１５號
    ５Ｆ，
    ；中華民國８２年１０月２６日），而偽造私文書，戊○○乃出示甲○○之戶口
    名簿影本予乙○○，並行使交付上開偽造之支票（含上開偽造甲○○支票背書之
    私文書）與本票、切結書各一紙予乙○○以為取信，致不知情之乙○○誤認欲持
    票借錢之戊○○即為甲○○，因而交付戊○○款項十四萬五千元（已先預扣一萬
    元之利息），足以生損害於甲○○。嗣丁○○將取自戊○○之前開十二萬五千元
    支票於八十二年十月十九日交予不知情之林宜松抵債，經林宜松於八十二年十月
    二十六日提示；另乙○○將取自戊○○之上揭十五萬五千元支票交其不知情之妻
    王美玲，由王美玲於八十二年十一月八日持向銀行提示，惟因丙○○已於八十一
    年三月九日申請該二張支票掛失止付而致林宜松、王美玲二人提示均不獲付款；
    嗣經警偵辦甲○○涉犯本件竊盜案件，惟經檢察官調查結果，認為甲○○犯罪嫌
    疑不足，予以不起訴處分後（臺灣板橋地方法院檢察署八十三年度偵字第三八九
    七號），經檢察官循線查獲戊○○涉犯本案，而自動檢舉簽分偵辦。
三、案經丙○○訴由雲林縣警察局西螺分局報請臺灣雲林地方法院檢察署呈請臺灣高
    等法院檢察署令轉臺灣板橋地方法院檢察署檢察官自動檢舉偵查起訴。
    理  由
一、訊據被告戊○○矢口否認有何上開犯行，辯解如下：
  (一)、其本人並未侵入告訴人丙○○之上開新莊市○○街四十八號四樓住處，竊取上
      開二張空白支票並盜用丙○○之印章蓋於上揭二張空白支票上，然後假冒甲○○名義向乙○○與丁○○二人借貸款項。
  (二)、其本人並不認識乙○○與丁○○二人，另甲○○為其妻舅。其係後來聽甲○○
      解釋說明才得知乙○○與丁○○二人是錢莊的人。
  (三)、其本人並無打電話向乙○○借錢，證人乙○○所言並非實在；其本人亦從未至
      其小舅子甲○○的家；另證人乙○○指稱其有拿支票、稅單給乙○○，但實則
      其從未拿任何東西給證人乙○○，何況證人乙○○證述該支票到期時，其本人
      曾拿現金到加油站給證人乙○○，果真如此，告訴人丙○○當時已至派出所報
      案，如其有拿錢到加油站給證人張某，告訴人應會同警方人員至加油站抓其本
      人才是。又其本人亦不認識丁○○，故不可能拿戶口名簿影本給丁○○，故證
      人丁○○所言亦不實在。
  (四)、其本人並未偽造前開甲○○名義之十五萬五千元之本票一紙，並冒用甲○○名
      義書立前開切結書。
  (五)、其本人並未竊取告訴人丙○○所稱之上揭金飾一批、撲滿一個、存摺並偽造或
      盜蓋上揭銀行印章及偽造前揭台北區中小企業銀行帳活期儲蓄存款憑條盜領十
      萬元。
二、本院認定被告有罪之理由如下：
  (一)、告訴人丙○○於事實欄第一段所述之時、地，失竊上開兩張空白支票等情，已
      據丙○○於警訊、偵查中與原審或本院前審及本院調查時，指證明確（雲林縣
      警察局西螺分局警卷第一頁、台灣板橋地方法院檢察署八十三年度偵字第三八
      九七號偵查卷第五頁背面、同署八十三年度偵緝字第二八二號偵查卷第四六頁
      背面、原審卷第二九頁、九０頁、一０八頁、一二三頁、一五七頁至第一五八
      頁、一七０頁；本院卷第四二頁至第四七頁、二四０頁至第二四二頁、二四五
      頁至第二四六頁）；而告訴人丙○○於失竊上揭兩張空白支票後之第一個上班
      日即八十一年三月九日前往銀行掛失止付一節，亦有八十一年三月九日之遺失
      票據申報書、票據掛失止付通知書各一紙在卷足憑（見上開警卷第六、七頁）
      ；可見告訴人丙○○失竊上揭兩張空白支票之事實，應可認定。
  (二)、被告戊○○如何於事實欄第一、二段所述之時、地，以其竊取前揭二張支票再
      以上開方法偽造該二張支票，嗣分別持向丁○○及乙○○借得如事實欄第一、
      二段所述之款項，且於借款時被告戊○○曾對丁○○出示甲○○之地價稅單、
      戶口名簿以資取信；對於乙○○出示甲○○之戶口名簿，並另簽寫如事實欄第
      二段所示之本票與切結書交付乙○○以資取信；迨於支票跳票後，被告有分三
      次匯款（八十三年三月二日匯款二萬元、三月十四日匯款四萬五千元、三月三
      十一日匯款六萬元）至丁○○之胞弟黃明華所有中國農民銀行中和分行之帳戶
      內（因丁○○曾向其弟黃明華借貸款項，故由丁○○告知被告戊○○有關黃明
      華之上開中國農民銀行中和分行之帳戶，再由被告戊○○分三次匯款進入黃明
      華上開帳戶，以利丁○○清償其弟黃明華借貸款項），返還其向丁○○所借之
      十二萬五千元；另乙○○持有前開由被告戊○○交付之前揭票號ＰＵ0000
      000號支票於退票之翌日即八十二年十一月九日中午某時，被告戊○○即騎
      乘其所有之車牌ＦＮＣ︱一三六號重型機車，在台北縣新莊市○○道元鼎加油
      站，返還乙○○十五萬五千元，並經乙○○記下其車號各等情，分據證人丁○○、黃明華、乙○○於警訊、偵查、原審或本院前審及本院調查時，證述明確
      （同上警卷第三頁、同上八十三年度偵字第三八九七號偵查卷第十頁、十五頁
      ；台灣板橋地方法院檢察署八十三年度偵字第一二一四六號偵查卷第五頁背面
      ；同上八十三年度偵緝字第二八二號偵查卷第一五頁至第一六頁；四六頁至第
      四八頁；原審卷第二九頁至第三二頁；五０頁背面；八一頁背面至第八二頁、
      八九頁背面至第九０頁；第一０九頁至第一一二頁；一五七頁背面至第一五八
      頁；第一七０頁至第一七一頁；本院卷第九三頁至第九五頁、第二００頁至第
      二０七頁、第二四二頁至第二四八頁）。且有上開支票及退票理由單各二紙、
      本票及切結書各一張、中國農民銀行中和分行黃明華帳號五八五︱０一︱０三
      四九七－一號存款明細表、同銀行新莊分行、三重分行存款憑條三張各在卷可
      稽（同上警卷第八、九頁、第十二至十五頁；同上八十三年度偵緝字第二八二
      號偵查卷第一八頁、一九頁；原審卷第三七頁、八四頁、第一三九頁附有上開
      十五萬五千元之支票、本票與切結書原本各一張；原審卷第九三頁至第九四頁
      、第九九頁至第一０三頁）。被告雖否認上情，惟被告自承與丁○○、乙○○
      並無任何仇恨，原不相識，並供稱其所有上開車牌ＦＮＣ︱一三六號機車於八
      十二年十一月、一二月間並未借給他人騎用，亦未質押給他人等語明確在卷（
      原審卷第七一頁背面、第七二頁）。而丁○○、乙○○二人係於支票不獲付款
      後，至甲○○上開住處催討借款，始知有人冒稱「甲○○」名義向渠二人借款
      ，俟經警通知前往指認，方知係戊○○假冒甲○○；且丁○○與乙○○二人彼
      此並不相識等情，業據證人丁○○、乙○○二人分別於警訊、偵查中、原審調
      查、及本院調查時各證述明確在卷，已如前述。衡情上開二張支票均有「甲○○」之背書，如丁○○、乙○○欲規避票據責任，實毋庸另外指認非背書人之
      被告戊○○；何況證人丁○○、乙○○二人均不相識，苟被告戊○○未有上開
      犯行，其二人應無聯合肆意誣陷之可能。此外，被告戊○○騎乘其所有ＦＮＣ
      ︱一三六號機車前往上開元鼎加油站返還乙○○十五萬五千元，經乙○○記下
      車號之事實，復有乙○○所書之被告所有機車號碼附於偵查卷足為佐憑（台灣
      板橋地方法院檢察署八十三年度偵字第三八九七號偵查卷第十七頁），由此可
      見證人丁○○與乙○○二人之證述應為真實可採。
  (三)、被告戊○○雖辯稱其未到過甲○○上開住處云云。惟被告自承甲○○係其妻舅
      ，且甲○○復證稱：被告確曾至其上開住處修理水管等語（原審卷第一七一頁
      ），核與證人丁○○於原審審理時證稱：甲○○在案發後，向我說過戊○○曾
      替他工作過等語相符（同上卷第一七一頁）。甲○○雖稱，被告不常至其住處
      ；又稱，其戶口名簿與稅單平常放在佛桌內（原審卷第三二頁）。然被告與甲○○既係互有往來之親戚，被告且曾至甲○○住處修理水管，自有可能利用甲○○不在時（查甲○○從事便當生意，見原審卷第三二頁正面），進入甲○○
      屋內，取甲○○之戶口名簿與稅單，冒甲○○之名行騙。且甲○○與丁○○、
      乙○○均稱互不認識對方（原審卷第三十頁反面、第三二頁、第九十頁），甲○○與丁○○、乙○○及被告間既無任何利害或仇恨關係，自無任意誣指被告
      之理。不僅如此，被告戊○○自承與丙○○係多年鄰居，確實住於新莊市○○
      街四十八號五樓（見原審卷第三二頁反面、第六三頁反面；本院卷第二四二頁
      ）；而告訴人丙○○於原審及本院調查時指稱，其本人住新莊市○○街四十八
      號四樓，被告戊○○住五樓，相處二、三年；告訴人丙○○曾請被告戊○○幫
      忙做工程，故有簽發支票給被告，因被告曾經到過告訴人丙○○住處，故被告
      戊○○知悉告訴人丙○○之支票在哪裡往來等語明確（見原審卷第二九頁、九
      十頁反面、第一０八頁反面；本院卷第四四頁、第二四一頁）；告訴人丙○○
      於原審復證稱，其本人不認識甲○○等語在卷（見原審卷第二九頁反面），由
      此足見被告戊○○應係於竊取告訴人丙○○之上開二張空白支票後，為避人耳
      目，利用甲○○之上開住處，冒甲○○之名詐財。此由丁○○及乙○○於前開
      支票退票後，分別前往甲○○之前開住處查證，迨與甲○○見面後，始知持前
      開支票並於該支票背書甲○○名義者並非甲○○時，至此始知受騙（原審卷第
      三二頁正反面），更可印證。
  (四)、被告戊○○雖否認曾於八十三年三月二日、三月十四日、三月三十一日，匯款
      至丁○○之胞弟黃明華所有前開中國農民銀行中和分行帳戶之事實。惟黃明華
      之前述三紙存款憑條，經本院前審送鑑定結果，其中三月二日、三月十四日之
      存款憑條上金額筆跡，與被告所提其所書寫之估價單（原審卷第一六一頁），
      其筆跡或筆劃特徵相符，有內政部警政署刑事警察局九十年三月五日刑鑑字第
      二九二二四號鑑驗通知書、法務部調查局九十年五月十一日陸(二)字第九００
      二０八七一號鑑定通知書各一紙在卷足憑（本院八十九年上更(二)字第四八號刑
      事卷第二宗第九二頁、第一０七頁）。若被告戊○○對丁○○未曾借款負欠，
      為何於本案案發後，被告戊○○會匯款至丁○○指定之帳戶？若對照前述，被
      告戊○○於退票後，即約乙○○至元鼎加油站，償還前開借款十五萬五千元之
      事實，更可證明出示前開支票向丁○○借款者應係被告無訛。
  (五)、扣案之支票、本票、切結書及被告所書文字、指紋經原審分別送內政部警政署
      刑事警察局鑑定結果，指紋部分以本票上指紋因模糊不清，切結書上之指紋因
      特徵點不足，均無法鑑定，筆跡部分則以被告之平日字跡太少為由，未作任何
      鑑定（見原審卷第五四頁，刑事警察局八十三年十二月十四日刑紋字第一六
      七一六號函；及原審卷第八三頁，八十四年一月二十四日刑鑑字第五一八一
      五號函）；嗣經原審於八十四年三月二十四日會同管區警員及鄰長前往被告住
      宅搜索被告平日所書寫之文件字跡及相關資料，因被告及其親屬未在家中，亦
      無所獲（原審卷第一二八頁勘驗筆錄）；再經命被告提出其平日所書寫之文字
      ，被告提出估價單四張及函調被告羈押看守所期間所書寫之文件共三紙（原審
      卷第八四頁、第一三九頁證物袋、第一二九頁），再送中央警官學校與法務部
      調查局鑑定結果，亦均以上述理由未作任何鑑定（見原審卷第一三四頁，中央
      警官學校八十四年四月二十六日校科字第八四一一三三號函；第一三八頁，
      法務部調查局第六處，八十四年五月十八日處發技(二)字第八四０四七二九七
      號函）。然經本院前審將被告羈押看守所期間所書寫文書即「收容人電話接見
      申請單」、「新收被告家庭狀況教育程度調查表」（原審卷第一二九頁）暨被
      告於八十四年一月四日當庭書寫之字跡（原審卷第六四頁）、連同本件二五五
      一五一號本票、PU0000000號支票、切結書（資料均見原審第八四頁、
      一三九頁）再送憲兵學校鑑定結果，支票、本票、切結書上之字跡與「收容人
      電話接見申請單」上，「申請人姓名」（該行有寫「申請人姓名」：戊○○、
      「號數」：１６２２，「單位」：勤務中心、「接見事由及內容」：中和水電
      工程之事）、「電話接見人」（該行有寫「電話接見人」：王世宏、「年齡」
      ：３１、「職業」：水電、「與申請人之關係」：朋友、「住址」：新莊市○○路４９６號）等二行之字跡相符；、「新收被告家庭狀況教育程度調查表」
      上之字跡（如：新莊市○○街１６巷１７號６Ｆ、台北看守所在土城市○○路
      ２號、安慰家屬靜心訴訟）與當庭書寫之字跡（如：新莊路邊、思念、壹伍景
      、000000000），其書寫個性、慣性、特徵、筆劃關聯及組織方式均
      相同，有該校八十六年九月九日，執正字第二八七四號鑑定書在卷可稽（本
      院八十五年上更一字第一０三一號刑事卷宗第二一頁至第二九頁）。查上開憲
      兵學校就本件鑑定，曾將各字體筆跡放大，逐一說明比較其特徵，共達二十八
      頁（一０三一號刑事卷宗第二四頁至第二九頁），顯見其鑑定嚴謹，足以信實
      。自不能以內政部警政署刑事警察局、法務部調查局、中央警官學校前述未能
      作成鑑定，即推認憲兵學校之鑑定不足採。依上調查可知，上開支票、本票、
      切結書上之字跡既係被告所為，自可印證證人丁○○與乙○○二人之上開證詞
      確屬可信。
  (六)、本院前審為慎重起見，再請法務部調查局對被告作測謊，經該局以控制問題法
      、混合問題法鑑定結果，顯示被告稱１、其未偷丙○○支票２、其未以支票向
      丁○○、乙○○調現３、其未於農銀分行匯款予黃明華４、其未於元鼎加油站
      交款予乙○○等項，均程情緒波動反應，判係說謊之事實，有該局八十五年十
      二月二十七日陸(三)字第八五一一二三七一三一號鑑定通知書在卷可憑（本院
      八十五年上更一字第一０三一號刑事卷宗第十七頁）。按測謊雖不能作為認定
      被告犯罪之依據，然被告於案發數年後，仍不能通過科學儀器之鑑識，且與就
      關鍵之前述四個關鍵問項，無一通過，綜合前述事證，應認被告確係說謊。且
      本案事證明確，被告犯行應堪認定。
  (七)、發回意旨以應再調取前開PU0000000號支票原本併同鑑定（最高法院八
      十八年度台上字第七五二０號刑事判決）。然持有上開支票之丁○○於本院前
      審調查時證稱，上開支票原本並未在其身邊，其本人並未保留該張支票原本（
      本院八十九年上更(二)字第四八號刑事卷第一宗第六三頁至第六四頁），已無從
      能鑑定，亦不影響於事實之認定。次查，告訴人丙○○所提被告與丁○○間案
      發後之電話錄音，經送鑑定結果，須補充「待鑑對象依錄音帶待鑑部分內容逐
      字逐句翻譯之詳細完整譯文」，始能安排鑑定，有法務部調查局八十九年九月
      二十二日（八九）陸(三)字第八九０八九七０九號函在卷足憑（本院八十九年上
      更(二)字第四八號刑事卷第二宗第四一頁）。而該錄音帶經本院前審二度勘驗結
      果，雖有人以台語對話，惟無法聽出內容；且又對話不清，無法解讀各等情，
      業據本院前審勘驗明確，並記明筆錄在卷（上開八十九年上更(二)字第四八號刑
      事卷第一宗第一一四頁、第二宗第七頁），由此可見無從送鑑定。惟基於同上
      之理由，實亦不影響於本案事實之認定。至證人乙○○於退票翌日即獲被告清
      償，卻仍持有前述支票，係因乙○○發覺可疑，事有蹊蹺，為保留事證，始未
      返還等情，此經乙○○於偵查中與本院前審調查及本院調查時分別證述在卷（
      同上八十三年度偵緝字第二八二號偵查卷第四七頁背面、本院上開八十九年上
      （更二）字第四八號刑事卷第二宗第四頁、本院卷第二四五頁）。對照證人乙○○於元鼎加油站與被告戊○○見面時，猶機警抄下被告之前開機車車號於紙
      條上之事實（見八十三年度偵字第三八九七號偵查卷第十七頁），而被告戊○○亦供承上開車牌號碼ＦＮＣ︱一三六號機車確係其本人所有，已如上述（本
      判決理由欄第二段之(二)），由此可見，證人乙○○上開證詞應屬可信，均併予
      敘明。
三、查被告戊○○侵入告訴人丙○○住宅竊盜部分，所為係犯刑法第三百二十條第一
    項之竊盜罪。其偽造丙○○如事實欄一、二所述之上開二張支票及偽簽甲○○署
    押於前揭二張支票背後予以背書後持與交付丁○○、乙○○部分，亦均足生損害
    於丙○○及甲○○，被告所為係犯同法第二百零一條第一項偽造有價證券罪與同
    法第二百十六條、第二百十條之使偽造私文書罪。被告戊○○盜用告訴人丙○○
    之印章、偽造甲○○署押之行為分別為上開偽造有價證券（即偽造支票）及偽造
    私文書（即支票背書）之一部，均不另論罪。其行使偽造有價證券及偽造私文書
    之低度行為，分別為上開偽造有價證券及行使偽造私文書之高度行為所吸收，應
    論以偽造有價證券及行使偽造私文書罪。被告戊○○偽造甲○○名義之本票及切
    結書（私文書）之行為，均足生損害於甲○○本人，該部分所為，係犯同法第二
    百零一條第一項偽造有價證券罪與同法第二百十六條、第二百十條之行使偽造私
    文書罪。被告戊○○偽造甲○○之簽名與捺指紋（即署押行為）於上開本票與切
    結書上，分別為前揭偽造有價證券（即本票）及私文書（即切結書）之一部分，
    該行使偽造有價證券及偽造私文書之低度行為，分別為偽造有價證券及行使偽造
    私文書之高度行為所吸收，均不另論罪。查被告偽造上開支票、本票並交付丁○○及乙○○之目的，顯係以該等票據作質押擔保而借款之用，該質押擔保借款行
    為顯係上開行使偽造有價證券之另一犯罪行為，而應論以刑法第三百三十九條第
    一項之詐欺取財罪（公訴人起訴書犯罪事實業已敘及被告以該偽造支票借款，僅
    漏引刑法第三百三十九條第一項之法條）。被告所犯上開偽造有價證券、行使偽
    造私文書及詐欺取財罪各次犯行，均各時間緊接，犯罪構成要件相同，顯係各基
    於概括犯意而反覆為之，應依連續犯之規定，各論以一罪，並均加重其刑。被告
    所犯上開竊盜罪之際即有偽造有價證券之目的，所犯竊盜、偽造有價證券、詐欺
    取財罪、行使偽造私文書等各罪間，互有方法結果、目的之牽連關係，為牽連犯
    ，應從一重之連續偽造有價證券罪處斷。
四、公訴意旨另認為，被告戊○○於八十一年三月七日上午日間某時，無故侵入台北
    縣新莊市○○街四十八號四樓告訴人丙○○之住處竊盜，因認被告戊○○另涉犯
    有刑法第三百零六條之無故侵入住宅罪嫌云云。經查上開刑法第三百零六條之無
    故侵入住宅罪，依同法第三百零八條第一項之規定，須告訴乃論。經查本件告訴
    人丙○○於八十二年十二月四日經雲林縣警察局西螺分局刑事組訊問時，向警方
    表示其住處失竊，希望警方抓出竊嫌，而認為告訴人丙○○對於被告戊○○侵入
    上開住宅部分已含有告訴追究之意思（最高法院九十年度台上字第五四六七號刑
    事判決發回意旨指明在卷）。惟按告訴乃論之罪，其告訴已逾告訴期間者，應諭
    知不受理之判決，刑事訴訟法第三百零三條第三款定有明文。查告訴人丙○○指
    訴被告戊○○侵入住宅罪嫌部分，其竟遲至八十二年十二月四日始提起告訴，顯
    已逾六個月之告訴期間，揆諸上開法條規定，本應為諭知不受理之判決；惟公訴
    人認為前開侵入住宅罪與已起訴判決有罪之竊盜罪、連續偽造有價證券及行使偽
    造私文書罪間，有有方法結果之牽連犯裁判上一罪之關係，故不另為不受理之判
    決之諭知，併此敘明。
五、公訴意旨另認為：被告戊○○於八十一年三月七日上午日間某時，除於告訴人丙○○上開住處竊取前開二張空白支票外，另有竊取告訴人丙○○之金飾一批（約
    值新台幣二十萬元）與撲滿一個、存摺（嗣後被盜領十萬元）；且被告戊○○並
    有偽造告訴人丙○○之印章，因認被告戊○○尚另犯有前開刑法第三百二十條第
    一項之竊盜罪與行使偽造私文書罪、詐欺取財罪（此部分起訴書事實有提及，但
    未引用此法條）及偽造印章等罪嫌云云。經訊據被告戊○○堅決否認有公訴人起
    訴書所指訴之上開犯行，辯稱，其本人並未犯有上開行為。
  (一)、按犯罪事實應依證據認定之，無證據不得推定其犯罪事實，刑事訴訟法第一百
      五十四條定有明文；又所謂認定犯罪事實之證據，係指足以認定被告確有犯罪
      行為之積極證據而言，如未發現相當證據，或證據不足以證明，自不能以推測
      或擬制之方法，以為裁判基礎；再認定不利於被告之事實，須依積極證據，茍
      積極證據不足為不利於被告事實之認定時，即應為有利於被告之認定，更不必
      有何有利之證據，最高法院四十年台上字第八十六號與三十年台上字第八一六
      號分別著有判例可資參照。再告訴人之告訴，係以使被告受刑事訴追為目的，
      是其陳述是否與事實相符，仍應調查其他証據以資審認；最高法院五十二年台
      上字第一三００號各著有判例足資參照。
  (二)、查公訴人雖起訴指稱被告戊○○於上開時地另有竊取告訴人丙○○之金飾一批
      （約值新台幣二十萬元）與撲滿一個、存摺（嗣後被盜領十萬元）云云。惟查
      該部分僅係公訴人依據告訴人丙○○於警訊與偵查中之片面指訴而已，此觀告
      訴人丙○○於八十二年十二月四日經雲林縣警察局西螺分局刑事組訊問時，係
      向警方供稱：「（問：你今天因何事至本分局製作筆錄？）因支票被竊，而有
      人提示故被傳喚至分局說明。」，故由此可見，告訴人丙○○於上開分局第一
      次訊問時，僅是向警陳稱其所有之支票失竊而已。嗣經其向警復供稱：「（你
      以前是否曾失竊支票或被盜領金錢？）以前曾失竊存摺及印章，且被盜領十萬
      元，也曾失竊黃金。」等語在卷（同上西螺分局警卷第一頁正反面）；可見告
      訴人丙○○於警局初訊時，並未向警提及其於八十一年三月七日其住處尚另有
      失竊金飾一批（約值新台幣二十萬元）與撲滿一個、存摺（嗣後被盜領十萬元
      ）等被竊之事實。
  (三)、再者，告訴人丙○○因其住處失竊前開二張空白支票，因有歹徒冒用甲○○之
      名義交付上開如事實欄一、二所述之偽造支票後，經警發現甲○○有犯罪嫌疑
      ，而將甲○○列為本案被告，案件並經由台灣雲林地方法院檢察署呈請台灣高
      等法院檢察署令轉台灣板橋地方法院檢察署檢察官偵辦（台灣板橋地方法院檢
      察署八十三年度偵字第三八九七號偵查卷），惟告訴人丙○○經檢察官訊問時
      ，亦僅供承其於上開時地失竊前開支票二張而已，此亦有告訴人丙○○之偵查
      筆錄在卷足憑（同上第三八九七號偵查卷第五頁背面）。
  (四)、檢察官經調查結果，認為甲○○犯罪嫌疑不足，予以不起訴處分後（臺灣板橋
      地方法院檢察署八十三年度偵字第三八九七號），經檢察官循線查獲戊○○涉
      犯本件竊盜案件，而自動檢舉簽分偵辦，此亦有台灣板橋地方法院檢察署八十
      三年度偵字第一二一四六號偵查卷宗足憑。因被告戊○○經檢察官傳訊無著，
      嗣經檢察官發布通緝，而於八十三年十月二日經警緝獲移送前開臺灣板橋地方
      法院檢察署歸案，並經該署分案為八十三年度偵緝字第二八二號竊盜案件。嗣
      檢察官於八十三年十月二十八日訊問告訴人丙○○時，告訴人丙○○則供稱：
      「（提示支票影本，這是你的？）是，共失竊二張支票及金飾價值二十萬元、
      撲滿約四萬元及存摺被竊領十萬元。」、「（問：知否誰偷？）不知。」等語
      在卷（上開八十三年度偵緝字第二八二號偵查卷第四六頁背面）。由上開告訴
      人丙○○於警訊及二次偵查筆錄互相比對以觀，僅有告訴人丙○○於八十三年
      十月二十八日該次偵查中指稱其有失竊前開金飾價值二十萬與撲滿約四萬元及
      存摺被竊領十萬元等單方面之供詞外，此外並無其他積極之人證或物證，公訴
      人即就告訴人丙○○上開單方面之指訴，亦認為被告戊○○另有於前開時地，
      竊取告訴人丙○○之金飾一批（約值新台幣二十萬元）與撲滿一個、存摺（嗣
      後被盜領十萬元）；就此而言，公訴人顯然未盡積極之舉證責任，自屬無從證
      明被告戊○○確實有竊取告訴人丙○○之上開金飾一批、撲滿一個、存摺並盜
      領十萬元等之犯行。
  (五)、又告訴人丙○○於原審調查時則供稱：「撲滿是第一次失竊，在支票遺失前二
      個月失竊，約有二萬元左右。」等語在卷（原審卷第二九頁背面）。由此可見
      ，告訴人丙○○陳稱其撲滿失竊之時間前後不一，而且並無證據證明該撲滿與
      金飾確為被告戊○○所竊取，故不得僅以告訴人丙○○之單方面指訴，即遽認
      被告戊○○另有竊取告訴人丙○○上開金飾一批、撲滿一個、存摺等物。
  (六)、本院經將告訴人丙○○於八十一年三月七日被盜領之台北區中小企業銀行帳號
      0000000000000號活期儲蓄存款憑條一張（原本附於本院卷第一
      五０頁證物袋，原本於本案審結後再行送還原機關）與被告戊○○當庭書寫之
      上開筆跡、被告戊○○於八十一年九月八日在台灣中小企業銀行存摺存款取款
      憑條所寫之字跡、被告戊○○於八十八年二月二十四日在遠東國際商業銀行之
      存摺存款開戶資料登錄單上所寫之字跡、被告戊○○於八十二年四月二日在台
      灣中小企業銀行存摺存款取款憑條上所寫之字跡、被告戊○○於八十二年五月
      一十七日在台灣中小企業銀行存摺存款憑條上所寫之字跡等原本（原本附於本
      院卷第一五０頁證物袋，原本於本案審結後再行送還原機關），經送往憲兵學
      校鑑定結果，認為告訴人丙○○上開八十一年三月七日被盜領之台北區中小企
      業銀行帳號0000000000000號活期儲蓄存款憑條上大寫國字金額
      筆跡與戊○○當庭書寫筆跡、被告戊○○於八十八年二月二十四日在遠東國際
      商業銀行之存摺存款開戶資料登錄單上大寫國字金額筆跡、被告戊○○於八十
      一年九月八日在台灣中小企業銀行存摺存款取款憑條上大寫國字金額筆跡、被
      告戊○○於八十二年四月二日在台灣中小企業銀行存摺存款取款憑條上大寫國
      字金額筆跡、被告戊○○於八十二年五月一十七日在台灣中小企業銀行存摺存
      款憑條上大寫國字金額筆跡間，書寫之個性、慣性、特徵、比劃關連及組織方
      式均不同各等情，此有憲兵學校中華民國九十一年十月七日(91)執正字第五九
      二０號函附檢驗鑑定書一紙及文書檢驗筆跡特徵分析鑑定說明表七張各在卷可
      證（本院卷第一五三頁至第一六二頁）。故由上鑑定說明，可見上開告訴人丙○○所有之八十一年三月七日台北區中小企業銀行帳活期儲蓄存款憑條上被偽
      造填寫之十萬元，並非被告戊○○所偽造填寫至明；本件既無證據證明被告同
      時竊取存摺，亦無證據證明上開存款憑條為被告所填載，自無罰證明係被告盜
      領該十萬元應甚明確。
  (七)、公訴人另認為被告戊○○有偽造告訴人丙○○之上開銀行印章隨後蓋於上揭二
      張空白支票云云。經查：蓋於上揭失竊之二張空白支票之告訴人丙○○之上開
      銀行印章，業據告訴人丙○○於原審調查及本院前審調查時供稱，上開銀行印
      章並未被拿走，有放回原位；印鑑章沒有丟掉，等語明確（原審卷第二九頁背
      面；一五八頁背面、一五九頁；本院八十五年上更一字第一０三一號刑事卷宗
      第三九頁）。而依上開二張被偽造支票經提示不獲支付後之票據交換所之退票
      理由單欄所載，該二張支票之退票理由乃是經掛失止付與掛失空白票據等原因
      退票，並非發票人簽章不符，此有上開支票退票理由單在卷可稽（同上西螺分
      局警卷第八、九頁）。再者，告訴人丙○○對於前開二張被偽造之支票上之印
      文於原審調查時亦表示真正而不爭執等語在卷（原審卷第一五九頁）。由此可
      見，前開被偽造之二張支票上之印章應為真正，確係由被告戊○○盜蓋，而非
      偽造至明。故公訴人起訴書指稱被告戊○○有偽造告訴人丙○○之上開銀行印
      章云云，即屬無據，自難遽認被告戊○○涉犯有該偽造印章罪責。
  (八)、經查被告戊○○不構成前開竊盜金飾一批、撲滿一個、存摺罪責與不構成偽造
      前揭台北區中小企業銀行帳活期儲蓄存款憑條盜領十萬元所涉偽造私文書與詐
      欺取財罪責及不構成偽造印章罪責等部分，已見上述，可見被告所辯並無上開
      竊盜與偽造印章等犯行，應可採信。惟被告上開不構成犯罪部分因與前揭已起
      訴構成竊盜、偽造有價證券、詐欺取財罪及行使偽造私文書等各罪間，互有方
      法結果之牽連犯裁判上一罪之關係，故不另為無罪判決之諭知，合併敘明。
六、對於被告上訴與原審判決之判斷：經查被告並未有竊取上揭金飾一批、撲滿一個
    、存摺並偽造上揭銀行印章及偽造前揭台北區中小企業銀行帳活期儲蓄存款憑條
    盜領十萬元部分等情，已如上述；故被告就該部分提起上訴，否認犯罪，應屬可
    採。惟查，本件經調查結果，認為被告戊○○確犯有如事實欄所述之上開竊盜、
    偽造有價證券、行使偽造私文書等罪責，事證明確，已見前述，被告提起上訴，
    否認有如事實欄所述之犯行云云，自不足採。原審以被告罪證明確，論處被告罪
    刑，固非無見。惟查：(一)、原審以前述取款憑條及支票上之「丙○○」之印文，
    係被告拓取丙○○之印鑑章後，再偽刻印章蓋用。然如前所述，應係被告盜用真
    正之印鑑章，且無證據證明係被告拓取後再仿刻，已見前述，原審此部分之認定
    ，尚有未洽。(二)、原審認被告於切結書上偽簽「甲○○」之簽名二枚。然其中一
    枚即切結書開頭﹕「立切結書人甲○○因急用．．．」中之「甲○○」，僅在識
    別借用人係「甲○○」，係事實陳述之一部，尚非表示本人簽名之意思，尚不能
    認係偽造之署押。(三)、被告侵入住宅部分，告訴人丙○○已逾合法告訴期間，原
    審漏未詳究，竟對被告為有罪之實體判決，亦有未洽。(四)、乙○○係扣取利息一
    萬元後再交付予被告十五萬元；另丁○○亦係於預扣利息五仟元後再交付款項十
    二萬元各等情，此業據證人乙○○與丁○○於本院前審調查及本院調查時，分別
    證稱明確在卷（本院上開八十九年上（更二）字第四八號刑事卷宗第二宗第五頁
    ；本院卷第二０七頁、二四二頁至第二四五頁）；原審以乙○○交付十五萬五千
    元予被告與丁○○交付十二萬五千元予被告一節，因與上開證人乙○○與丁○○
    二人所證述情節不合，其事實之認定容有未妥。被告上訴否認犯罪，指摘原判決
    不當，雖無理由，惟原判決既有上開可議之處，自應由本院撤銷改判。爰審酌被
    告前述犯罪動機、目的、所用手段細膩且經巧思設計，且牽連無辜之親戚、鄰居
    ，危害非輕，犯後毫無悔意，惟被告於其犯案後業已將質押之借款償還乙○○與
    丁○○（清償事實已據乙○○與丁○○二人證述在卷，見本判決理由欄第二段之
    二所述）等一切情狀，量處如主文第二項所示之刑，以示懲儆。
七、又偽造如附表所示之台北區中小企業銀行中港分行帳號一三五０四─一號，支票
    號碼ＰＵ0000000號（發票日八十二年十月二十五日、金額新台幣壹拾貳
    萬伍仟元整）壹張、ＰＵ0000000號支票（發票日八十二年十一月八日、
    金額新台幣壹拾伍萬伍仟元整）壹張，共計貳張；偽造之發票人「甲○○」、發
    票日八十二年十月二十六日，到期日八十二年十一月八日，金額新台幣十五萬五
    千元之本票一張，依刑法第二百零五條之規定，不問屬於犯人與否，均沒收之。
    偽造於如事實欄二所述切結書上「甲○○」之簽名、指印各一枚，亦應依刑法第
    二百十九條之規定，宣告沒收之。至偽造於支票二紙背面之「甲○○」之簽名及
    偽造於本票上之指印，因支票及本票已經沒收，爰不另為沒收之諭知，併此敘明
    。
據上論斷，應依刑事訴訟法第三百六十九條第一項前段、第三百六十四條、第二百九
十九條第一項前段，刑法第五十六條、第三百二十條第一項、第二百零一條第一項、
第二百十六條、第二百十條、第三百三十九條第一項、第五十五條、第二百零五條、
第二百十九條，罰金罰鍰提高標準條例第一條前段，判決如主文。
本案經檢察官劉家芳到庭執行職務。
中      華      民      國    九十二    年      八      月     十五     日
                              臺灣高等法院刑事第二十三庭
                                  審判長法  官  黃  瑞  華
                                        法  官  宋      祺
                                        法  官  陳  坤  地
右正本證明與原本無異。
如不服本判決，應於收受送達後十日內向本院提出上訴書狀，其未敘述上訴之理由者
並得於提起上訴後十日內向本院補提理由書（均須按他造當事人之人數附繕本）。
                                        書記官  陳  建  邦
中      華      民      國    九十二    年      十      月     二十     日
附錄：本案論罪科刑法條全文
刑法第三百二十條
意圖為自己或第三人不法之所有，而竊取他人之動產者，為竊盜罪，處五年以下有期
徒刑、拘役或五百元以下罰金。
意圖為自己或第三人不法之利益，而竊佔他人之不動產者，依前項之規定處斷。
前二項之未遂犯罰之。
刑法第三百三十九條
意圖為自己或第三人不法之所有，以詐術使人將本人或第三人之物交付者，處五年以
下有期徒刑、拘役或科或併科一千元以下罰金。
以前項方法得財產上不法之利益或使第三人得之者，亦同。
前二項之未遂犯罰之。
刑法第二百零一條第一項
意圖供行使之用，而偽造、變造公債票、公司股票或其他有價證券者，處三年以上十
年以下有期徒刑，得併科三千元以下罰金。
行使偽造、變造之公債票、公司股票或其他有價證券，或意圖供行使之用，而收集或
交付於人者，處一年以上七年以下有期徒刑，得併科三千元以下罰金。
刑法第二百一十六條
行使第二百十條至第二百十五條之文書者，依偽造、變造文書或登載不實事項或使登
載不實事項之規定處斷。
刑法第二百一十條
偽造、變造私文書，足以生損害於公眾或他人者，處五年以下有期徒刑。
附表：
一、偽造之台北區中小企業銀行中港分行帳號一三五０四︱一號支票號碼ＰＵ000
    0000號（發票日八十二年十月二十五日、金額新台幣壹拾貳萬伍仟元整）壹
    張、ＰＵ0000000號支票（發票日八十二年十一月八日、金額新台幣壹拾
    伍萬伍仟元整）壹張，共計貳張。
二、偽造之發票人為「甲○○」、發票日八十二年十月二十六日，到期日八十二年十
    一月八日，金額新台幣十五萬五千元之本票壹張。
三、偽造於如事實欄二所述之切結書上「甲○○」之簽名、指印各壹枚。


司法院資訊處製作；財團法人民間司法改革基金會備份。
